【裁判字號】    99,交聲,103
【裁判日期】    990422
【裁判案由】    違反道路交通管理處罰條例聲明異議
【裁判全文】
臺灣苗栗地方法院交通事件裁定         99年度交聲字第103號
原處分機關  交通部公路總局新竹區監理所苗栗監理站
異  議  人
即受處分人  甲○○
上列異議人即受處分人因違反道路交通管理處罰條例案件，對於
交通部公路總局新竹區監理所苗栗監理站於民國99年3 月9 日所
為之竹監苗字第裁54-F00000000號處分（原舉發案號：苗縣警交
字第F00000000 號），聲明異議，本院裁定如下：
    主  文
原處分關於罰鍰新臺幣陸仟元部分撤銷。
其餘異議駁回。
    理  由
一、原處分機關略以：異議人即受處分人甲○○於民國98年12月
    18日10時5 分許，駕駛車牌號碼8780-KX 號自用小貨車行經
    苗栗縣苑裡鎮社苓里12鄰137 之1 號前處，為苗栗縣警察局
    通霄分局社苓派出所警員舉發「汽車駕駛人駕駛汽車肇事致
    人受傷而逃逸」違規；異議人涉及公共危險罪部分，業經臺
    灣苗栗地方法院檢察署檢察官為緩起訴處分確定，爰依道路
    交通管理處罰條例（下稱同條例）第62條第4 項（裁決書漏
    引第62條第3 項）及第67條第3 項暨違反道路交通管理事件
    統一裁罰標準及處理細則第41條第4 項規定，於99年3 月9
    日裁處異議人罰鍰新臺幣（下同）6,000 元、吊銷駕駛執照
    、1 年內不得考領駕駛執照，原處分並無不法等語。
二、異議意旨略以：依據苗栗地檢署99年度偵字第509 號緩起訴
    處分書未考量當事人提供之資料、陳述及肇事時心理境況即
    予認定並裁處肇事逃逸，本人當日駕駛8780-KX 號貨車，該
    車開動聲響超大，當日寒流來襲，車門窗緊閉，沒有感覺到
    貨車車斗擦撞異物；事故發生後，人車一直在工作處所德喜
    橋配氣站，本人只承認肇事從未承認逃逸，肇事責任歸屬待
    查；罰鍰6,000 元，因另須繳交緩起訴處分金3 萬元，違反
    一罪不二罰原則，為此向法院聲明異議，請求撤銷原處分等
    語。
三、按汽車駕駛人駕駛汽車肇事致人受傷或死亡者，應即採取救
    護措施及依規定處置，並通知警察機關處理，不得任意移動
    肇事汽車及現場痕跡證據，違反者處3,000 元以上9,000 元
    以下罰鍰。但肇事致人受傷案件當事人均同意時，應將肇事
    汽車標繪後，移置不妨礙交通之處所；前項駕駛人肇事致人
    受傷而逃逸者，吊銷其駕駛執照；致人重傷或死亡而逃逸者
    ，吊銷其駕駛執照，並不得再考領；又汽車駕駛人，曾依本
    條例第62條第4 項前段規定吊銷駕駛執照者，1 年內不得考
    領駕駛執照，道路交通管理處罰條例第62條第3 項、第4 項
    、第67條第3 項分別定有明文。
四、次按行政罰法第26條規定：「一行為同時觸犯刑事法律及違
    反行政法上義務規定者，依刑事法律處罰之。但其行為應處
    以其他種類行政罰或得沒入之物而未經法院宣告沒收者，亦
    得裁處之。前項行為如經不起訴處分或為無罪、免訴、不受
    理、不付審理之裁判確定者，得依違反行政法上義務規定裁
    處之。」，此其他種類行政罰，係指違反行政法上之義務應
    受「裁罰性」之「不利處分」，依行政罰法第2 條規定，包
    括限制或禁止行為之吊扣證照處分，及警告性之講習處分。
    究其立法目的，一行為同時觸犯刑事法律及違反行政法上義
    務規定時，由於刑罰與行政罰同屬對不法行為之制裁，而刑
    罰之懲罰作用較強，故依刑事法律處罰，即足資警惕時，實
    無一事二罰再處行政罰之必要，且刑事法律處罰，由司法機
    關依法定程序為之，較符合正當法律程序，應予優先適用，
    但罰鍰以外之沒入或其他種類行政罰，因兼具維護公共秩序
    之作用，為達行政目的，行政機關仍得併予裁處之。
五、又檢察官以同一事實對肇事逃逸之行為人為緩起訴處分者，
    因受處分人於緩起訴期間內，若有刑事訴訟法第253 條之3
    第1 項規定之情形，檢察官尚得依職權撤銷原處分，繼續偵
    查或起訴，是於緩起訴之猶豫期間內，受處分人之刑事訴追
    程序仍未終局確定，必須受檢察官持續觀察。其緩起訴處分
    一旦經檢察官撤銷，並依法追訴，法院仍得依審理結果，為
    受處分人有罪科刑之裁判。是於緩起訴期間未確定期滿前，
    其是否會受刑事處罰以及所受「刑事法律處罰」之內容均未
    告確定。亦即在緩起訴期間內即猶豫期間期滿前，該緩起訴
    處分仍有被撤銷之可能，此時原處分機關若依法為行政裁決
    ，將使受處分人有同時遭受行政處罰及刑事訴追之危險，顯
    與行政罰法第26條規定之立法意旨相違背，應認不得為之，
    始符其「一事不二罰」之意旨。準此，依行政罰法第26條之
    立法意旨，在緩起訴處分尚未實質確定前（即緩起訴猶豫期
    間經過而未經撤銷），行政機關尚無進一步為行政裁罰之餘
    地，以免抵觸前述「一行為不二罰原則」（臺灣高等法院暨
    所屬法院98年法律座談會刑事類提案第24號結論參照）。
六、經查：
(一)、異議人即受處分人甲○○於民國98年12月18日10時5 分許，
    駕駛車牌號碼8780-KX 號自用小貨車行經苗栗縣苑裡鎮社苓
    里12鄰137 之1 號前處，為苗栗縣警察局通霄分局社苓派出
    所警員舉發「汽車駕駛人駕駛汽車肇事致人受傷而逃逸」違
    規乙節，有原舉發單位即苗栗縣警察局苗縣警交字第F00000
    000 號舉發違反道路交通管理事件通知單、裁決書、送達證
    書各1 份在卷足憑。
(二)、本院復依職權調取異議人即受處分人甲○○因同一行為涉犯
    刑法公共危險罪刑事案件偵查卷宗（臺灣苗栗地方法院檢察
    署99年度偵字第509 號），經細審該偵查卷全卷，異議人於
    上揭時、地駕駛上開自小客車，未注意同方向行駛之被害人
    歐素辰所騎乘之車牌號碼UG3-918 號重型機車而發生擦撞，
    致被害人人車倒地，並受有臉、頸、頭皮磨損或擦傷等傷害
    ，惟異議人竟未下車對被害人施予必要之救護措施並通知警
    察機關，旋仍繼續駕車駛離現場等情，業據被害人歐素辰於
    99年2 月4 日檢察官偵訊時指訴及證人鄭光民證述在卷，復
    有道路交通事故現場圖、苗栗縣警察局疑似道路交通事故肇
    事逃逸追查表、事故照片4 張、道路交通事故調查報告表(
    一) (二)、李綜合醫療社團法人苑裡李綜合醫院診斷證明書
    、道路交通事故當事人酒精測定紀錄表、8780-KX 自小貨車
    與UG3-918 輕機車比對照片4 張等在卷可稽，異議人確有違
    反道路交通管理處罰條例第62條第3 項及第4 項肇事逃逸之
    違規事實，堪予認定。
(三)、再者，異議人因違反上開道路交通管理處罰條例第62條肇事
    逃逸之違規行為同時涉及公共危險案件，經臺灣苗栗地方法
    院檢察署檢察官以99年度偵字第509 號為緩起訴處分，諭知
    緩起訴期間1 年，並應於收受該署檢察官執行緩起訴處分命
    令通知書後1 個月內向苗栗縣觀護志工協進會緩起訴處分專
    戶支付3 萬元，及至遲於緩起訴處分期間屆滿之日前2 個月
    參加該署安排之法治教育2 場次；前揭緩起訴處分於99年3
    月10日經臺灣高等法院臺中分院檢察署以99年度上職議字第
    1470號駁回再議而確定在案等情，有臺灣苗栗地方法院檢察
    署緩起訴處分書、臺灣苗栗地方法院檢察署檢察官執行緩起
    訴處分命令通知書、臺灣高等法院臺中分院檢察署處分書等
    各1 份附卷可參，故緩起訴期間自99年3 月10日起算，惟須
    至100 年3 月9 日始實質確定。又本件異議人違反上開道路
    交通管理處罰條例第62條肇事逃逸之違規行為（同時違反刑
    法第185 條之4 之公共危險罪之規定），性質上與違反同條
    例第35條酒醉駕車規定之違規行為（同時違反刑法第185 條
    之3 之酒醉駕車罪）並無不同，則在緩起訴處分期間尚未期
    滿而未實質確定前，原處分機關就同一事件裁處異議人罰鍰
    6,000 元，並吊銷其駕駛執照之處分，依前揭說明，其中有
    關「罰鍰」部分顯與行政罰法第26條第2 項「一事不二罰」
    之規定有違。至依道路交通管理處罰條例第62條第4 項、第
    67條規定裁罰吊銷駕駛執照，一年內不得考領之部分，乃屬
    於行政罰法第26條第1 項但書所稱其他種類行政罰，仍應依
    法裁處之。
七、另原處分機關雖援引交通部95年7 月17日交路字第09500069
    86號函釋略以：法務部行政罰法諮詢小組第1 次會議紀錄結
    論認緩起訴乃附帶條件的不起訴處分，亦即是不起訴的一種
    ，有行政罰法第26條第2 項之適用等語。惟按法官依據法律
    獨立審判，憲法第80條定有明文，各機關依其職掌就有關法
    規為釋示之行政命令，法官於審判案件時，固可予以引用，
    但仍得依據法律，表示適當之不同見解，並不受其拘束；司
    法行政機關所發司法行政上之命令，如涉及審判上之法律見
    解，僅供法官參考，法官於審判案件時，亦不受其拘束（司
    法院大法官會議解釋釋字第216 號解釋意旨參照），是前開
    交通部函釋，僅供本院參考，本院並不受其拘束，併此指明
    。
八、綜上所述，本件異議人確有駕駛汽車肇事致人受傷而逃逸之
    違規行為，異議人否認上情雖無理由，然異議人之同一違規
    行為既經檢察官為緩起訴處分確定，並命其繳交緩起訴處分
    金3 萬元，惟緩起訴期間尚未屆滿，則依前揭說明，在緩起
    訴處分期間尚未期滿而未實質確定前，原處分機關逕行裁處
    異議人罰鍰6,000 元部分，於法即有未合。從而，本件異議
    人之聲明異議雖無理由，然原處分關於罰鍰6,000 元部分既
    有上開違誤及不當之處，自應由本院撤銷該部分之處分，以
    資適法。另原處分機關應待上開緩起訴處分是否實質確定後
    ，再為罰鍰部分裁罰與否之決定。至原處分機關裁處吊銷異
    議人駕駛執照及1 年內禁考之部分，並無違誤，異議人此部
    分之異議，為無理由，應予駁回。
九、據上論斷，應依道路交通管理處罰條例第87條第2 項、道路
    交通案件處理辦法第19條、第20條前段，裁定如主文。
中    華    民    國    99    年    4     月    22    日
                  交通法庭法  官  周靜妮
以上正本與原本無異。
如不服本裁定應於送達後5 日內向本院提出抗告狀。
                          書記官  巫  穎
中    華    民    國    99    年    4     月    22    日

司法院資訊處製作；財團法人民間司法改革基金會備份。
